最高法院刑事判決　　　　　　　九十四年度台上字第五八０號
　　上　訴　人　台灣高等法院高雄分院檢察署檢察官
　　上　訴　人
　　即　被　告　乙○○
　　　　　　　　　　　　6號
　　被　　　告　甲○○
上列上訴人等因被告等殺人案件，不服台灣高等法院高雄分院中
華民國九十一年三月二十日第二審判決（九十一年度上訴字第八
０號，起訴案號：台灣屏東地方法院檢察署八十八年度偵字第七
五二三號、八十九年度偵字第三七三號），提起上訴，本院判決
如下：
    主  文
上訴駁回。
    理  由
按刑事訴訟法第三百七十七條規定：上訴於第三審法院，非以判
決違背法令為理由，不得為之。是提起第三審上訴，應以原判決
違背法令為理由，係屬法定要件。如果上訴理由狀並未依據卷內
訴訟資料，具體指摘原判決不適用何種法則或如何適用不當，或
所指摘原判決違法情事，顯與法律規定得為第三審上訴理由之違
法情形，不相適合時，均應認其上訴為違背法律上之程式，予以
駁回。（一）乙○○部分：本件原判決認定上訴人乙○○為甲○
○在屏東縣恆春鎮○○路一六三之一號所經營「滿香樓」小吃店
之離職員工。緣許宗南（原名許金生）於民國八十八年十一月十
日下午七時三十分許，與友人葉明志、許榮標及張清通等人前往
「滿香樓」小吃店飲酒作樂，迄是日晚間九時許，欲結帳離去時
，因許宗南無現款支付，復於簽帳單上胡亂簽署不詳字跡，與甲
○○發生爭執，相互拉扯。適乙○○偕女友前往滿香樓包廂消費
，見狀前往勸架，許宗南憑藉酒意，復動手毆打乙○○，乙○○
及另二名不詳姓名之成年男子，乃基於共同傷害之犯意聯絡，由
乙○○持木棍，另二名不詳姓名之成年男子徒手圍毆許宗南。混
亂中乙○○手持木棍自後猛擊許宗南頭顱後枕部，致其不支倒地
，造成顱骨骨折、腦內出血，先後經送屏東南門醫院及高雄邱綜
合醫院急救，仍於同年月十二日凌晨零時十分不治死亡等情。因
而撤銷第一審關於乙○○部分之不當判決，改判論處其共同傷害
人之身體，因而致人於死罪刑。已綜核全部卷證資料，詳加斟酌
論斷，敘明其所憑之證據及認定之理由，而以乙○○否認犯罪所
持之辯解為不足採，予以指駁綦詳，俱有卷存之證據資料可資覆
按。從形式上觀察，並無判決違背法令之情形存在。按共同實施
犯罪行為之人，在合同意思範圍以內，各自分擔犯罪行為之一部
，相互利用他人之行為，以達其犯罪之目的者，即應對於全部所
發生之結果，共同負責。而共同正犯之意思聯絡，不限於事前有
所協議，其於行為當時，基於相互之認識，以共同犯罪之意思參
與者，即無礙於共同正犯之成立。又犯罪結果係因共犯之合同行
為所致者，無論出於何人所加，在共犯間均應同負全部之責，並
無分別何部分為孰人下手之必要。乙○○持木棍夥同另二名不詳
姓名之男子徒手共同毆打許宗南，致其身體多處挫瘀傷，頭部顱
骨骨折而死亡，顯然在合同意思範圍以內，各自分擔犯罪行為之
一部，相互利用他人之行為，以達其犯罪之目的，即應對於全部
所發生之結果，共同負責，許宗南之死，無論出於何人所加，均
應對於全部所發生之結果，共同負責，並無分別何部分為孰人下
手之必要，原判決以共同正犯問擬，自屬正當合法。次按證據之
取捨及證據之證明力如何，均屬事實審法院得自由裁量、判斷之
職權，苟其此項裁量、判斷，並不悖乎通常一般之人日常生活經
驗之定則或論理法則，又於判決內論敘其何以作此判斷之心證理
由者，即不得任意指摘其為違法，據為提起第三審上訴之合法理
由。而所謂經驗法則，係指基於普通日常生活之經驗而得之定則
，並非個人主觀之推測。又殺人罪之成立，須於實施殺害時，即
具有戕害他人生命之故意，始足當之。而殺人罪與傷害致人於死
罪之區別，以有無殺意為斷，欲判斷其主觀犯意，應就一切證據
，詳查審認，舉凡犯罪動機、案發情境、兇器種類、行兇過程、
傷害部位、傷痕多寡、傷勢輕重、犯後態度等一切情狀，俱應本
於經驗及論理法則，綜合判斷，為認定之標準。本件係偶發事件
，乙○○及另二名不詳姓名男子與被害人許宗南素不相識，復無
嫌怨，其衝突並非肇因於乙○○等人自身之事由，應無為許宗南
酒後賴帳細故，即置之於死地之必要。況且，乙○○及其餘共犯
，僅以木棍或徒手施暴，許宗南除頭後枕部為致命傷外，其餘傷
勢均分布在上下四肢等部位，俱見乙○○等人係就許宗南之身體
胡亂揮打，並未專朝其人身要害攻擊，難認有戕害其生命之故意
。原審變更檢察官起訴之殺人法條，改依傷害致人於死罪論斷，
乃其取捨證據及證據證明力判斷職權之合法行使，其所為判斷，
尚無悖乎一般經驗法則，自不得指為違法。至於被告乙○○於八
十八年十一月十七日第一審（原判決誤載為原審）羈押應訊時供
稱：「（共打死者幾下？）有二、三下，我就將他推開，他就倒
地吐血。」、「（有無其他人參與毆打死者？）之前他與甲○○
爭吵也許有打幾下，之後我才加入，沒有其他人了」（第一審八
十八年度聲羈字第一八四號卷第五頁）。原審依據乙○○該項自
白為認定犯罪事實之依據，復無認定事實與其所採用之証據不相
適合之違法。另查刑事訴訟法所稱依法應於審判期日調查之證據
，係指與待證事實有重要關係，在客觀上顯有調查必要性之證據
而言，故其範圍並非漫無限制，必其證據與判斷待證事實之有無
，具有關連性，得據以推翻原判決所確認之事實，而為不同之認
定，若僅係枝節性問題，或所證明之事項已臻明瞭，當事人聲請
調查之證據，僅在延滯訴訟，甚或就同一證據再度聲請調查，自
均欠缺其調查之必要性，原審未依聲請為無益之調查，皆無違法
可言。本件被害人許宗南之致命傷及死因，業經台灣屏東地方法
院檢察署檢察官相驗屬實，並有該署法醫師解剖紀錄報告、邱綜
合醫院診斷證明書在卷足稽，並經鑑定證人即法醫師尹莘玲證實
無異，事證已臻明瞭，自無再依乙○○之聲請囑託法務部醫學研
究中心鑑定之必要，原審未依聲請為無益之調查，復無違法可言
。再按刑法第五十九條之得酌量減輕其刑者，必須犯罪另有特殊
之原因與環境，在客觀上足以引起一般同情，認為即予宣告法定
最低度刑期猶嫌過重者，始有其適用。乙○○所稱被害人許宗南
消費結帳時，因無現款償付，復於簽帳單上胡亂簽署不詳字跡，
致與甲○○發生爭執，又出手毆打甲○○，乙○○始出面干涉，
被害人許宗南之行徑已有可議，且乙○○犯罪後已與被害人家屬
達成和解賠償損害等情，僅可為法定刑範圍內從輕科刑之標準，
不得據為酌量減輕之理由，原判決已從輕量處有期徒刑九年，此
乃原審自由裁量之事項，並未逾越法律所規定之範圍，或濫用其
權限，其未依刑法第五十九條酌減其刑，尤無違誤之處。末查刑
事訴訟法第九十五條第一款規定「訊問被告應先告知犯罪嫌疑及
所犯所有罪名，罪名經告知後，認為應變更者，應再告知」。原
審審判長於九十一年三月十三日審判期日已告知被告乙○○：「
犯罪嫌疑及所犯殺人罪名（詳如起訴書及原審判決書所載），及
可能變更法條為傷害致死罪」（原審卷第一一八頁），其所踐行
之訴訟程序，仍無違背法令之處。（二）甲○○部分：本件原判
決以公訴意旨略稱：甲○○與許宗南因簽帳問題發生爭執，基於
教唆殺人之犯意，向乙○○及另二名不詳姓名之員工揚言「叫孩
子打死他」。乙○○乃夥同另二名不詳姓名之男子，分持木棍及
徒手毆打許宗南，致其身體多處挫瘀傷，頭部顱骨骨折，經送醫
急救不治死亡，因認甲○○係犯刑法第二百七十一條第一項之教
唆殺人罪嫌。經審理結果，認為不能證明被告犯罪，爰撤銷第一
審之科刑判決，改判諭知其無罪，已綜合全部卷證資料，逐一斟
酌判斷，詳敘其無從形成被告有罪判決之心證理由，從形式上觀
察，亦無判決違背法令之情形存在。按刑事訴訟採證據裁判原則
，認定事實所憑之證據，須於通常一般之人均不致於有所懷疑，
達到確信其為真實之程度者，始足當之；倘其證明之程度，尚有
合理之懷疑存在時，即不能據為被告有罪之認定。又證人之陳述
有部分前後不符，或相互間有所歧異時，究竟何者為可採，法院
仍得本其自由心證予以斟酌。而檢察官就被告犯罪事實，應負舉
證責任，並指出證明之方法。倘其所提出之證據，不足為被告有
罪之積極證明，或其闡明之證明方法，無從說服法院形成被告有
罪之心證，基於無罪推定之原則，即應為被告無罪之諭知。公訴
人指訴甲○○涉犯刑法第二百七十一條第一項之教唆殺人罪嫌。
無非以甲○○與許宗南發生爭執時，曾揚言：「叫孩子來打死他
」等語，乙○○等人隨即持木棍及徒手攻擊許宗南致死，業據證
人許榮標、葉明志於偵查中供證屬實為其論據。然本案除證人許
榮標、葉明志之證詞外，其他並無積極證據證明甲○○有教唆殺
人之犯行，自不能單憑證人許榮標、葉明志之證詞即遽入甲○○
以教唆殺人罪。且證人許榮標、葉明志於警局初訊時均未供述甲
○○有上述教唆殺人之言語，其前後證詞反覆不一，原審本其自
由心證，認其警訊之供詞為可信，加以採擇，偵審中之證詞為不
實，予以摒棄，亦屬其審判職權之合法行使，自不得指為違法。
茲檢察官所提出之證據，既不足為被告有罪之積極證明，或其所
闡明之證明方法，無從說服法院形成被告有罪之心證，原審基於
無罪推定之原則，為甲○○無罪之諭知，難謂於法有違。檢察官
及被告乙○○上訴意旨置原判決上開明確論斷於不顧，對原審取
捨證據及證據證明力判斷之審判職權行使，任憑己見，或就同一
證據資料為相異之評價，或就不影響於判決本旨事項再為事實上
之爭辯，均與法律規定得為第三審上訴理由之違法情形，不相適
合，其上訴為違背法律上之程式，應予駁回。
據上論結，應依刑事訴訟法第三百九十五條前段，判決如主文。
中　　華　　民　　國　九十四　年　　二　　月　　三　　日
                      最高法院刑事第四庭
                          審判長法官  紀　俊　乾
                                法官  黃　正　興
                                法官  劉　介　民
                                法官  陳　東　誥
                                法官  趙　文　淵
      本件正本證明與原本無異
                                      書  記  官
中　　華　　民　　國　九十四　年　　二　　月　 十四 　日
                                                      Ｋ
